【裁判字號】    95,保險上,11
【裁判日期】    950927
【裁判案由】    給付保險金
【裁判全文】
臺灣高等法院臺中分院民事判決        95年度保險上字第11號
上  訴  人    新光人壽保險股份有限公司
法定代理人    乙○○
訴訟代理人    丙○○
                          樓
              戊○○
被  上訴人    甲○○
                          號
兼法定代理人  丁○○
上列當事人間請求給付保險金事件，上訴人對於中華民國95年3
月29日臺灣南投地方法院94年度保險字第8號第一審判決提起上
訴，本院於95年9月13日言詞辯論終結，判決如下：
    主      文
上訴駁回。
第二審訴訟費用由上訴人負擔。
    事實及理由
一、被上訴人起訴主張：被上訴人甲○○（民國八十三年六月十
    五日生）之父母離婚時，約定由其父王文監護，嗣其父王
    文於民國（下同）九十二年十一月十六日死亡後，已由法
    院裁定由其祖母即被上訴人丁○○監護。被上訴人丁○○於
    九十年五月二十二日為其子王文，向上訴人投保新長安終
    身壽險，保險金額為新台幣（下同）五十萬元，及平安意外
    傷害保險附約，保險金額為二百萬元，及綜合保障附約，保
    險金額為六十萬元，並受益人指定為被上訴人丁○○與甲○
    ○。嗣王文於九十二年十一月十六日因頭部外傷及顱內出
    血而死亡後，業經臺灣南投地方法院檢察署檢察官率法醫相
    驗認定非自殺，然上訴人僅給付被上訴人終身壽險之保險金
    五十萬元，並以相驗屍體證明書記載死亡方式為「不詳」，
    無法證明王文係因意外所致身故為由，拒絕給付上開意外
    傷害保險附約之保險金二百萬元，及綜合保障附約之保險金
    六十萬元。死亡方式「不詳」與自殺絕非相同，上訴人竟拒
    絕理賠，顯非適法。王文固曾於九十二年六月六日及同年
    十月二日曾前往行政院衛生署草屯療養院（下稱草屯療養院
    ）拿解毒藥，然其於死亡前半年即未再施用毒品，且王文
    之死亡乃因頭部外傷及顱內出血所致，並非由疾病引起，其
    頭部外傷必遭外來突然傷害事故。上開意外傷害保險附約及
    綜合保障附約並未特別指定受益人之受益金額，依要保書之
    約定應由受益人平均分配等情，依保險契約求為命上訴人分
    別給付被上訴人甲○○與丁○○各一百三十萬元及自九十四
    年十一月十八日起至清償日止按週年利率百分之五計算之利
    息之判決。
二、上訴人則以：上開意外傷害保險及綜合保障附約均約定，請
    領意外身故保險金必須符合「非由疾病引起之外來突發事故
    」之定義，然依臺灣南投地方法院檢察署相驗屍體證明書記
    載被保險人王文之死亡方式為「不詳」，及依臺灣南投地
    方法院檢察署九十二年度相字第四七八號相驗卷宗第五十九
    頁記載鑑定結果，王文之死亡方式疑為意外或自為，則依
    舉證責任分配原則，被上訴人尚未證明符合上開「意外事故
    」之要件，上訴人不負給付保險金責任。依草屯療養院九十
    二年九月八日及同年十月三日門診處方明細可知診斷為「鴉
    片類成癮，持續性」，並以此為用藥依據，及依沈仁諒診所
    之診療記錄皆為失眠、頭暈、眩暈等相關症狀及用藥，且依
    上開相驗卷宗第九頁記載被保險人有注射海洛英，並頭暈常
    在家中跌倒，須人扶持等語，及依上開相驗卷宗第十五頁記
    載被保險人之祖母陳述被保險人之精神不正常，鑰匙明明放
    桌上，就找都找不到等語，及依上開相驗卷宗第十六頁記載
    ：被保險人之弟亦陳述其兄在草屯療養院拿戒毒藥吃，會精
    神恍惚等語，及依上開相驗卷宗第三十二頁記載已經打電話
    給派出所，警察叫被保險人下禮拜送療養院等語，參以臺中
    榮民總醫院精神部主治醫師林志堅醫師之報告亦認為藥物成
    癮係屬於流行病學之一種，其戒斷症狀包括煩躁、失眠等狀
    ，此種種狀況，實與被保險人相同，則被保險人實無法完全
    擺脫精神疾病之範疇，因其多次精神恍惚，並在其住家多次
    發生碰撞頭部造成外傷，追究原因仍無法排除因精神之疾病
    或症狀。上開意外傷害保險及綜合保障附約均約定，被保險
    人直接因「犯罪行為」而死亡，伊不負給付保險金責任，且
    上開意外傷害保險附約條款第十二條及綜合保障附約條款第
    十四條所謂「直接」係指導致被保險人死亡之不可或缺之因
    素。而依臺灣南投地方法院檢察署九十二年度相字第四七八
    號相驗卷宗之第五十七頁記載王文身上有嗎啡反應，及依
    該相驗卷宗第八十一頁記載王文可能因戒毒而發生撞牆之
    行為，且依毒品防治條例第二條規定嗎啡為第一級毒品，及
    依同法第十條規定施用第一級毒品者，處六月以上五年以下
    有期徒刑，則施用第一級毒品既屬犯罪行為，王文之死亡
    即應屬除外責任。上開相驗卷宗第四頁現場略述「陳屍處是
    往四樓前廳的走道上，頭朝樓梯，腳朝前廳」則此不符一般
    正常跌倒致死狀況，否則應是由四樓跌下三樓，怎會是陳屍
    在四樓？況法醫最後鑑定結果，死亡方式無法確認，則依舉
    證責任分配原則，被上訴人自應負證明此事故符合系爭保單
    意外事故定義之舉證責任。況被保險人有吸毒之原因，基本
    上不符合保險對於不可預料的定義，若須理賠，亦不符合公
    序良俗定義。正常跌倒致死是意外，但吸毒導致如上開相驗
    卷宗第十四頁第六至七行記載「禮拜六下午三點有在三樓走
    路晃來晃去撞到」等語，及如上開相驗卷宗第十七頁第五至
    七行記載「禮拜六早上七點多在他的房間撞來撞去及在樓梯
    撞來撞去，但我有聽到他跌倒爬起來的聲音．．」等語，及
    如上開相驗卷宗第五十四頁倒數第三行以下記載「死者有注
    射海洛英習慣，最近至草屯療養院就醫，九十二年十一月十
    四日死者家人發現死者精神恍惚，住家多次發生碰撞頭部，
    造成多發性外傷，十一月十六日死者祖母發現死者陳屍自宅
    肆樓地板，頭部有傷口，樓梯間有血跡，死因不明實施解剖
    確定．．」等語，可證被保險人王文經常精神恍惚，並曾
    多次在其住家發生碰撞頭部造成外傷，且依上開相驗卷宗第
    八十、八十一頁相驗報告書亦推斷死者可能係戒毒而發生撞
    牆、跌倒之行為導致顱內出血死等語，資為抗辯。
三、兩造不爭執事實：
(一)、被上訴人丁○○於九十年五月二十二日為其子王文向上訴
    人投保新長安終身壽險，保險金額為五十萬元，及平安意外
    傷害保險附約，保險金為二百萬元，及綜合保障附約，保險
    金額為六十萬元（見原審卷第三十六頁），且此等保險之受
    益人均為被上訴人丁○○與甲○○（見原審卷第五十二頁）
    。
(二)、被上訴人甲○○（民國八十三年六月十五日生）之父母離婚
    時，約定由其父王文監護，嗣其父王文於九十二年十一
    月十六日因頭部外傷及顱內出血而死亡，被上訴人甲○○乃
    由法院裁定由其祖母即被上訴人丁○○監護（見原審卷第七
    、七-一頁）。
(三)、被上訴人迄今僅領取新長安終身壽險之保險金五十萬元。而
    上開平安意外傷害保險及綜合保障附約，並未特別指定受益
    人受益金額，依要保書約定應由受益人平均分配。
四、本件被上訴人主張：被保險人王文於九十二年十一月六日
    經人發現於家中身亡，上訴人依系爭保單條款約定，自應給
    付保險金等語；為上訴人所否認，並以前揭情詞置辯。是本
    件兩造爭執者，厥為：被保險人王文是否為意外死亡，及
    被保險人王文是否因施打海洛因「犯罪行為」而死亡，上
    訴人應否就此給付被上訴人保險金？查：
(一)、按當事人主張有利於己之事實者，就其事實有舉證之責任，
    民事訴訟法第二百七十七條前段定有明文。又主張法律關係
    存在之當事人，僅須就該法律關係發生所須具備之特別要件
    ，負舉證之責任，至於他造主張有利於己之事實，應由他造
    舉證證明（最高法院四十八年台上字第八八七號判例參照）
    。再人壽保險人於被保險人在契約規定年限內死亡，或屆契
    約規定年限而仍生存時，依照契約負給付保險金額之責；人
    壽保險人於被保險人傷害保險人於被保險人遭受意外傷害及
    其所致殘廢或死亡時，負給付保險金額之責，前項意外傷害
    ，指非由疾病引起之外來突發事故所致者，保險法第一百十
    一條、第一百三十一條分別定有明文。又依系爭意外傷害保
    險附約條款第三條約定：「意外傷害事故」之定義為被保險
    人於本附約有效期間內，因遭受意外傷害事故，致其身體蒙
    受傷害而致殘廢或死亡，所稱意外傷害事故，指非由疾病引
    起之外來突發事故，及第九條第一項約定：被保險人於本附
    約有效期間內遭受第三條約定的意外傷害事故，自意外傷害
    事故發生之日起一百八十日以內死亡者，本公司（指上訴人
    ）按本附約之保險金額給付「意外身故保險金」，此有上開
    意外傷害保險附約條款在卷可稽（見原審卷第二十、二十一
    頁），及依上開綜合保障附約條款第四條約定：「意外傷害
    事故」之定義為被保險人於本附約有效期間內，因遭受意外
    傷害事故，致其身體蒙受傷害而致殘廢或死亡，所稱意外傷
    害事故，指非由疾病引起之外來突發事故，及第七條約定：
    被保險人於本附約有效期間內遭受第四條約定的意外傷害事
    故，自意外傷害事故發生之日起一百八十日以內死亡者，給
    付「意外身故保險金」，亦有上開綜合保障附約條款在卷可
    稽（見原審卷第十三、十四頁），為兩造所不爭執，自堪信
    為真實。準此，被上訴人既就被保險人王文因意外事故死
    亡之事實盡其舉證責任，若上訴人於保險事故發生時主張有
    免責之事由，即應就此有利於己之事實負舉證責任。
(二)、就被保險人王文於九十二年十一月十六日下午五時二十五
    分，經其家屬發現躺於住處四樓死亡，被保險人王文頭部
    右側有明顯外傷及血跡，眼睛部位有明顯瘀青，經法務部法
    醫研究所解剖鑑定結果，發現被保險人王文之死因係頭部
    外傷顱內出血致死，其死亡方式為意外或自為，但是無法排
    除他殺之可能，已據本院調取台灣南投地方法院檢察署九十
    二年度相字第四七八號相驗卷附法務部法醫研究所鑑定書一
    份及被保險人相片二張可稽（見該相驗卷第六、五十四至五
    十九頁），而就鑑定書所稱疑有他殺可能，惟依被保險人王
    文死亡當時現場，被保險人王文之致傷物無明顯特定器
    械之模痕跡，可能為地面、牆或其他特定形狀之堅固表面，
    且被保險人王文軀幹及四肢之外傷多布於體表突出易於碰
    撞位置，無防禦抵抗傷等情以觀，因而排除他殺之可能，檢
    察官因而簽結，有台灣南投地方法院檢察署檢察官相驗報告
    書一份附上開相驗卷可稽，足見被保險人王文並非死於他
    殺，應可確認。其次，被保險人王文是否死亡自殺？雖依
    上開法務部法醫研究所鑑定書「死因分析：三、毒化檢查發
    現死者曾使用嗎啡類毒品及止痛藥、抗憂鬱藥、鎮靜藥物等
    。」，被上訴人對被保險人曾施打嗎啡之事實，雖不爭執，
    惟辯稱被保險人王文已戒毒等語，上訴人對被保險人王
    文曾戒治之事實，亦不爭執（見本院卷第八十四頁），再依
    原審法院向行政院衛生署草屯療養院查詢結果，依草屯療養
    院九十五年一月廾九日草療精字第0950000414號函記載：王
    文於九十二年六月六日至同年十月三日主要因海洛英成癮
    至該院門診治療共五次等語（見原審卷第九十七頁）。及九
    十五年二月十日草療精字第09500000790號函記載：由病歷
    記載王文並非因精神疾病至該院求診，且門診病歷亦未有
    證據顯示王文罹患精神疾病等語（見原審卷第一○九頁）
    。依上開函文檢送王文門診病歷記載：王文於九十二年
    六月六日初診，其精神狀態檢查結果為其意識清醒，且其知
    覺、思想內容及聯結、言語、行為、定向力、注意力、記憶
    力、持續計算能力、抽向能力、判斷力均正常，且其自殺危
    險性及他殺危險性均低等情（見原審卷第九十八至一○三頁
    ）。再依沈仁諒診所九十五年二月七日函記載：王文於九
    十二年二月二十八日因失眠前往該診所就診，該診所開予安
    眠藥，復於同年九月二十五日因失眠、頭暈、頭痛、脹氣、
    噁心等症狀前往該診所就診，該診所開予治療暈眩藥物、胃
    藥及安眠藥，再於九十二年十月三十日因失眠、頭暈、倦怠
    、疲勞、食慾減退前往該診所就診，該診所開予綜合維他命
    肝藥、胃藥及安眠藥，且該診所僅對症開藥，依上開3次就
    診記錄，無從瞭解病患是否患有精神疾病等語（見原審卷第
    一一三至一一四頁）。再參以，上訴人所提由臺中榮民總醫
    院精神部主治醫師林志堅醫師製作報告記載戒斷症狀包括：
    散瞳、流鼻水、打噴嚏、拉肚子、絞痛、全身酸痛、煩燥、
    鬱悶、失眠、躁動不安等症狀（見原審卷第一三六頁）。被
    保險人王文既於九十二年六月六日至同年十月三日因海洛
    英成癮前往草屯療養院接受治療，其初診精神狀態檢查結果
    為意識清醒，且知覺、思想內容及聯結、言語、正常、定向
    力、注意力、記憶力、持續計算能力、抽向能力及判斷力均
    正常，且自殺及他殺危險性均低等情，且其因出現戒斷症狀
    遂再前往沈仁諒診所就診，故從其多次前往上開醫療院所診
    治其毒癮，顯見被保險人王文之求生意志仍高，是本件保
    險事故之發生，並非被保險人王文故意自殺行為所致，應
    亦可確認。
(三)、就被保險人王文死亡現場，據證人即王文之祖母王沈平
    於偵詢中證稱：伊於92年11月16日下午3點半看到王文在
    四樓樓梯睡覺，其腳屈著，頭側向旁邊，同日下午五點多在
    四樓樓上發現王文死亡，現場樓梯有血跡等語（見上開相
    驗卷宗第十二頁背面）。且臺灣南投地方法院檢察署檢察官
    前往王文住處進行勘驗結果為：二樓往三樓梯，樓梯台階
    金屬部分有血跡，三樓浴室門口有血跡，王文位於三樓房
    間之衣物上有一處血跡，三樓往四樓之樓梯口有一處血跡，
    三樓往四樓梯旁有二件衣物沾有血跡等情（見上開相驗卷宗
    第二十一頁），復據本院到場勘驗相符，其死亡現場的樓梯
    材質為油面磁磚，階梯間加有銅製止滑條，樓梯扶把則為木
    製，製有勘驗筆錄可稽（見本院卷第三十五頁背面），復據
    依法務部法醫研究所九十二年十二月二十六日法醫證字第
    0920 004574號函記載：送驗註明為四樓樓梯棉棒1枝、三樓
    陽台門檻血液棉棒1支、死者房間衣服血跡1片、三樓樓梯口
    棉棒1支、三樓樓梯口衣服血跡2片，上開證物檢出之DNAS
    TR型別均相符，極可能（99.99%以上）為同一人所遺留等情
    （見上開相驗卷宗第六十一頁）。互核法務部法醫研究所九
    十三年二月二十六日法醫理字第0920004311號函附92法醫所
    醫鑑字第1633號上開鑑定書記載：王文因頭部外傷顱內出
    血致死，致傷物無明顯特定器械之模式痕跡，可能為地面、
    牆或其他無特定形狀之堅固表面，王文之軀幹及四肢之外
    傷多分佈於體表突出易於碰撞位置，無防禦抵抗傷等情（見
    上開相驗卷宗第五十八頁）。堪認王文係在其住處二樓通
    往三樓之樓梯不慎跌倒，其頭部、軀幹、四肢因碰撞地面而
    受傷後，仍勉力起身前往其住處之三、四樓，之後終因不支
    倒臥在四樓而死亡，是被上訴人主張被保險人王文係意外
    死亡等語，應可採信。
(四)、上訴人辯稱，被保險人是因施打海洛因「犯罪行為」而死亡
    等語，但為被上訴人所否認，辯稱被保險人王文，固曾有
    吸毒，惟已戒治等語。本件被保險人王文係在其住處二樓
    通往三樓之樓梯不慎跌倒，致其頭部碰撞地面後，顱內出血
    死亡，已如前述。而「一般海洛因成癮患者主要出現病狀為
    戒斷症候群，並不包括跌倒、撞牆或其他從事足以危害自身
    生命之異常舉動．．由病歷的記載可知王君（即王文）仍
    在治療中。」，有行政院衛生署草屯療養院函一份在卷可稽
    （見原審卷第九十七頁），足見被保險人王文之死亡與施
    打海洛因間難認有直接關聯。復依法務部法醫研究所九十五
    年八月十六日法醫理字第09500003061號函覆本院稱：「(一)
    本案死者（即王文，下同）體內含有嗎啡類毒品及其代謝
    產物，嗎啡類毒藥物在體內代謝甚快，半衰期約1.5-4.5 小
    時，以五個半衰期作估計，死者應在死亡前7.5-22.5小時間
    使用嗎啡類毒品，使用嗎啡類毒品，應該還保有部分工作能
    力。．．(三)死者跌倒、撞牆等行為應該與脫癮症狀及嗎啡類
    毒藥物相關精神症狀因果關係較強，與死亡前最後一次吸食
    因果關係較弱。」，有上開研究所函一份在卷可稽（見本院
    卷第六十八頁），即本件被保險人王文死亡時距其施打海
    洛因之時間至少已逾七．五小時以上，縱有施打海洛因，亦
    超過毒性反應一．五至四．五小時，故於事故發生時，被保
    險人王文意識自屬清醒仍保有正常活動之工作能力，僅因
    不慎跌倒而頭部碰撞地面，顱內出血死亡，是上訴人上開所
    辯，為不足取。縱因曾打海洛因在戒治期間有戒斷症候群或
    脫癮症情形，致行動較常人蹣跚，雖被保險人王文家人即
    上訴人丁○○及證人王明崇、王沈平於偵查中分稱被保險人
    曾在家裡偶有碰撞舉動，但此等行為並非施打海洛因之反應
    行為，係屬戒毒治療之反射作用，已如上述，而戒毒治療並
    非犯罪行為，故上訴人執此抗辯，尚難遽有利己之認定。至
    上開相驗卷內檢察官相驗報告書雖亦記載：參酌死者家屬之
    偵訊筆錄得知案發當天並無其他外人進入死者家中，且死者
    生前有施用毒品之行為，則死者「有可能」在家中戒毒或缺
    乏毒品施用而發生撞牆行為或不慎跌倒等語（見上開相驗卷
    宗第八十、八十一頁），惟該認定充其量僅以死者生前曾有
    施用毒品行為，據以排除他殺嫌疑，並未具體認定王文跌
    倒受傷與其吸食毒品行為具有相當因果關係。上訴人以被保
    險人曾有施用毒品之行為，辯稱被保險人之死亡與施用毒品
    有直接因果關係，依系爭保險契約合約書除外責任約定，被
    上訴人不負給付保險金之責任云云，並無可採。
(五)、依上開意外傷害保險附約條款第十二條，及上開綜合保障附
    約條款第十四條約定固然均約定，被保險人直接因其犯罪行
    為致成死亡時，上訴人不負給付保險金的責任（見原審卷第
    十五、十六、二十一、二十二頁）。其目的在限制被保險人
    因故意或重大過失之不當行為使保險事故發生而獲取不當之
    利益，以及保障保險人僅需於事前評估並願承受之風險範圍
    內負擔可能給付保險金之利益。是以，在解釋被保險人死亡
    、殘廢或傷害是否直接因「被保險人犯罪行為」時，該犯罪
    行為如係導致被保險人死亡、殘廢或傷害之「不可或缺因素
    」時，即可認符合系爭條款中「直接因下列事由致成死亡、
    殘廢或傷害」部分之意旨。故如被保險人之犯罪行為並非為
    其致死之「直接」原因者，被上訴人即不得主張依系爭保險
    附約之約定免除其給付保險金的責任。
(六)、基上，足認王文因跌倒致其頭部外傷及顱內出血而死亡，
    且其跌倒既非因罹患精神疾病所致，自應屬「非由疾病引起
    之外來突發事故」，即上開意外傷害保險附約條款第三條及
    上開綜合保障附約條款第四條所約定「意外傷害事故」，且
    其跌倒與施打毒品之犯罪行為不具相當因果關係，自無上開
    意外傷害保險附約條款第十二條及上開綜合保障附約條款第
    十四條之適用。是被保險人王文於上開保險有效期間內因
    遭受意外傷害事故而死亡，上訴人應依上開意外傷害保險附
    約條款第九條及上開綜合保障附約條款第七條約定，分別給
    付受益人即被上訴人甲○○與丁○○「身故保險金」各一百
    三十萬元。
五、綜上所述，系爭終身壽險及平安意外傷害保險附約所約定之
    保險事故既已發生，且未有上訴人得以免責之事由存在，則
    被上訴人依保險法第一百三十一條及系爭平安保險附約條款
    ，請求上訴人給付被上訴人各一百三十萬元，及自起訴狀繕
    本送達翌日即九十四年十一月十八日起至清償日止，按年息
    百分之五計算之利息，為有理由，應予准許。原審為上訴人
    敗訴判決，並依兩造附條件假執行之聲請，酌定擔保金為准
    免假執行之宣告，並無不當。上訴意旨仍執陳詞指摘原判決
    不當，求為廢棄改判，為無理由，應予駁回上訴。
六、本件事證已臻明確，兩造其餘攻擊、防禦方法經審酌後，認
    與判決結果不生影響，爰無逐一論述之必要，附此敘明。
七、據上論結，本件上訴為無理由，依民事訴訟法第四百四十九
    條第一項、第七十八條，判決如主文。
中    華    民    國    95    年    9     月    27    日
                    民事第七庭審判長法  官  袁再興
                                    法  官  吳惠郁
                                    法  官  盧江陽
以上正本係照原本作成。
上訴人得上訴， 被上訴人不得上訴。
以上正本係照原本作成。
如對本判決上訴，須於收受判決送達後20日內向本院提出上訴書
狀，其未表明上訴理由者，應於提出上訴後20日內向本院提出上
訴理由書（須按他造人數附具繕本）。
上訴時應提出委任律師為訴訟代理人之委任狀。具有民事訴訟法
第466條之1第1項但書或第2項之情形為訴訟代理人者，另應附具
律師及格證書及釋明委任人與受任人有該條項所定關係之釋明文
書影本。
                                    書記官  陳玫伶
中    華    民    國    95    年    9     月    27    日
                                                      Ｂ


司法院資訊處製作；財團法人民間司法改革基金會備份。
